【裁判字號】    99,家上,41
【裁判日期】    991110
【裁判案由】    確認婚姻無效
【裁判全文】
臺灣高等法院高雄分院民事判決          99年度家上字第41號
上  訴  人  高進雄
訴訟代理人  徐豐明律師
被 上 訴人  吳姿慧
訴訟代理人  蘇明道律師
上列當事人間請求確認婚姻不成立事件，上訴人對於民國99年5
月25日臺灣高雄地方法院99年度家訴字第59號第一審判決提起上
訴，本院於99年10月27日言詞辯論終結，判決如下：
    主  文
原判決廢棄。
被上訴人在第一審之訴駁回。
第一、二審訴訟費用由被上訴人負擔。
    事實及理由
一、被上訴人起訴主張：兩造於民國85年10月3 日所為之結婚，
    僅私下以填寫結婚證書之方式即逕向戶政機關辦理結婚登記
    ，實際上並未舉行結婚典禮及宴請親朋好友，以分享喜氣，
    俾一般不特定之週知。是本件兩造於85年10月3 日之婚姻，
    顯然欠缺「公開儀式」而不成立等情，求為判決確認被上訴
    人與上訴人間之婚姻不成立。
二、上訴人則以：85年10月3 日晚上有辦一桌婚宴，宴請親友，
    是在上訴人家辦的，有叫被上訴人去載酒回來，上訴人有跟
    同桌的朋友說兩造結婚；結婚證書上主婚人、證婚人、介紹
    人的名字是陳耀東代寫的等語，資為抗辯。
三、原審判決確認被上訴人與上訴人間之婚姻不成立，為上訴人
    敗訴之判決，上訴人不服提起上訴，上訴聲明：(一)原判決廢
    棄。(二)被上訴人在第一審之訴駁回。(三)第一、二審訴訟費用
    由被上訴人負擔。被上訴人答辯聲明：(一)上訴駁回。(二)第二
    審訴訟費用由上訴人負擔。
四、兩造爭執及不爭執事項：
  (一)不爭執部分：
  1.上訴人曾於68年間與他人結婚，嗣於70幾年間離婚，育有長
    女高秋如，長子高建民、次女高明芳；被上訴人之前未結過
    婚，於78年間與上訴人生有一女高秀珍，79年間生有1 子高
    建國。
  2.兩造於85年11月8日向戶政機關辦理結婚登記。
  (二)爭執部分：兩造有無於85年10月3 日舉行結婚儀式？如有，
    是否具備修正前民法第982 條之結婚成立要件，而生結婚效
    力？
五、本院判斷如下：
  (一)按結婚，應有公開儀式及二人以上之證人。經依戶籍法為結
    婚之登記者，推定其已結婚。修正前民法第982 條第1 項、
    第2 項定有明文。所謂公開儀式，無論依舊俗或新式，均無
    不可，所謂證人，亦不必載明於婚書，祇須曾在場目睹為已
    足，兩造依舊俗舉行結婚儀式，並宴請親友，已達不特定人
    得以共見之公開狀態，自不能以當事人未穿禮服未結彩帶而
    否認兩造間有結婚之事（參照最高法院69年度台上字第66號
    判決意旨）。
  (二)查兩造於85年11月8 日辦妥結婚登記，有戶籍謄本可稽（原
    審卷第8 頁）。而兩造確有於85年10月3 日舉行結婚之公開
    儀式，並有二人以上之證人等情，業據證人高世宏（即上訴
    人之姪子）證稱：兩造有於85年10月3 日晚上7 點在上訴人
    住處即岡山鎮○○○路58巷50號三合院中間的空地請客，請
    一桌，有13、14個人來參加喜宴，參加人包括伊及阿媽、兩
    造、二位姊姊及他們的男朋友、鄰居二位、上訴人之三位朋
    友，兩造有跟大家宣布我們今天要結婚，賓客有拿酒敬兩造
    祝福他們夫妻結婚，上訴人的朋友還有鄰居都有恭喜他們。
    且兩造請客當天中午有在家拿香祭拜祖先，夫妻也有相拜，
    祭拜時，伊及阿媽、二個姊姊及她們的男朋友有在場等語（
    本院卷第35至40頁），及證人薛榮林（即上訴人之友人）證
    稱：兩造有於85年10月3 日晚上在上訴人住處即岡山鎮○○
    ○路58巷50號農村型宅院大門口空地宴客，宴客地點前面跟
    旁邊都有房子，左鄰右舍都看得到宴席，請一桌，有13、14
    個人參加，參加人包括伊、兩造、上訴人二位女兒、二位女
    兒之男朋友、上訴人之母、葉志成、董姓鄰居二位、姓洪做
    鐵工的、高世宏、伊家隔壁叫賣菜雄的，酒席當中兩造有跟
    大家宣布我們要結婚。也有人拿酒敬兩造祝永浴愛河、白頭
    偕老等祝賀的話，就現場情狀，可認識兩造是在舉行結婚儀
    式，兩造當天中午也有祭拜祖先，伊是在晚上宴席時向上訴
    人提問到才知等語屬實（本院卷第41至46頁）。足證兩造確
    有於85年10月3 日舉行結婚之公開儀式，並有二人以上之證
    人，兩造之婚姻自屬有效成立。至被上訴人提出之照片（本
    院卷第84至88頁），僅能證明三合院之大廳建物已拆除，尚
    不能證明兩造未舉行結婚之公開儀式，是上開照片並不能為
    被上訴人有利之認定。至證人高世宏所證稱：當天的菜是上
    訴人及被上訴人一起煮的，當天喝台灣啤酒，還有汽水，汽
    水也是被上訴人去買，被上訴人總共去買三次酒，不知當天
    是否有互相交換戒指，當天擺設喜宴的桌子的形狀太久忘了
    云云，與證人薛榮林所稱：當天的菜是自己做的，是高進雄
    的太太做的，當天喝的酒之前家裡有剩餘的藥酒，後來又買
    啤酒，沒有買其他飲料，被上訴人總共買了二次酒，當天沒
    有交換戒指，擺設喜宴的桌子是圓桌云云，上開證人對於當
    天菜色是自己煮的，並非外面叫進來，當天有喝啤酒，是由
    被上訴人去買，核屬一致，至於菜是否上訴人及被上訴人一
    起煮、是否有喝汽水、被上訴人共買幾次酒、有無交換戒指
    、擺設喜宴桌子的形狀如何等細微末節因距兩造於85年10月
    3 日結婚已逾14年，記憶難免模糊，尚難據此認證人高世宏
    、薛榮林上開所證述85年10月3 日兩造有於高雄縣岡山鎮○
    ○○路58巷50號上訴人住處舉行結婚喜宴之證詞為不可採。
    再參之兩造於78年已生有一女高秀珍，79年生有一子高建國
    ，被上訴人於99年1 月25日提起本件訴訟時，高秀珍已年滿
    20 歲 ，高建國已年近20歲，兩造已共同生活20餘年，被上
    訴人從無異見；另依上訴人陳稱：戶籍謄本有一名小孩吳德
    福，係被上訴人在外與他人所生，台灣南投地方法院檢察署
    偵辦刑事通姦案件，所以被上訴人才提起本件婚姻不成立訴
    訟等語，並據提出台灣高等法院檢察署99年4 月22日檢紀德
    字第0990000454號函、台灣南投地方法院檢察署99年5 月28
    日投檢兆勇99偵1757字第10234 號函可稽（本院卷第69、70
    頁），信而有徵。顯見被上訴人提起本件確認兩造婚姻不成
    立，實與誠信原則有違。益證兩造確有於85年10月3 日舉行
    結婚之公開儀式，並有二人以上之證人，兩造之婚姻自屬有
    效成立。
  (三)被上訴人謂：85年10月3 日當日該處並未特別佈置，諸如懸
    掛八仙彩、紅喜字等張燈結彩，亦無燃放鞭炮及收禮金之情
    形，結婚證書記載兩造係於85年10月3 日中午12時在住宅舉
    行結婚典禮，此與證人高世宏、薛榮林證述兩造係於85年10
    月3 日晚上7 點舉行喜宴有重大差異，再主婚人吳王碧菊為
    被上訴人之母，證婚人陳耀東、介紹人黃進一為上訴人之好
    友及被上訴人之親戚，均無一人參加當日之結婚喜宴亦不符
    常情云云，惟查，結婚祇須有公開儀式及二人以上之證人，
    即生效力，至於當時舖排、有無懸掛八仙彩、紅喜字等張燈
    結彩、有無燃放鞭炮及收禮金等情形，均與結婚效力無關，
    又男女結婚並非以立具結婚證書為要件，證人亦不必載明於
    結婚證書，祇須曾在場目睹為已足。查兩造於85年10月3 日
    當天中午祭拜祖先、晚上宴席，已據證人高世宏、薛榮林證
    述如前，是結婚證書雖填寫當日中午12時舉行結婚典禮，亦
    無妨其有效婚姻之成立，主婚人吳王碧菊、證婚人陳耀東、
    介紹人黃進一及被上訴人之親戚，未參加當日之結婚喜宴，
    亦不影響兩造有效婚姻之成立。
  (四)至被上訴人所舉證人陳耀東雖稱：沒有看到兩造在住宅舉行
    結婚典禮云云；另證人吳沛穎亦稱：兩造於85年10月3 日沒
    有舉行結婚典禮，兩造並沒有舉行結婚的公開儀式云云。惟
    查，上訴人已陳稱參加喜宴親友有：上訴人的2 位女兒，一
    位高秋如、另一位高明芳，上訴人的姪子高世宏，朋友薛榮
    林、葉志成，高秋如及高明芳的男朋友，上訴人母親高包延
    ，還有二個已經過世的朋友等語（本院卷第27頁），經核與
    證人高世宏、薛榮林前述證述情節相符，顯見證人陳耀東及
    吳沛穎並未於85年10月3 日至兩造住宅參加結婚喜宴，則證
    人陳耀東、吳沛穎對於上開時日舉行之結婚狀況自屬不知。
    ，是證人陳耀東、吳沛穎所為未見兩造舉行結婚典禮公開儀
    式之證詞，依上說明，自不足為有利於被上訴人之認定，併
    此敘明。
六、綜上所述，兩造結婚具有公開儀式及二人以上之證人，依法
    有效。被上訴人訴請確認兩造之婚姻不成立，為無理由，不
    應准許。原審為上訴人敗訴之判決，自有未合。上訴意旨，
    指摘原判決不當，求予廢棄改判，為有理由。自應由本院予
    以廢棄改判，如主文第二項所示。
七、據上論結，本件上訴為有理由，依民事訴訟法第450 條、第
    78條，判決如主文。
中    華    民    國    99    年    11    月    10    日
                            家事法庭
                                審判長法官  蔡明宛
                                法      官  李昭彥
                                法      官  曾錦昌
以上正本證明與原本無異。
如對本判決上訴，須於判決送達後20日內向本院提出上訴狀，其
未表明上訴理由者，應於上訴後20日內向本院提出上訴理由書（
均須按他造當事人之人數附繕本）。上訴時應提出委任律師或具
有律師資格之人之委任狀，並依附註條文規定辦理。如委任律師
提起上訴者，應一併繳納上訴審裁判費。
中    華    民    國    99    年    11    月    10    日
                                書  記  官  黎  珍
附註：
民事訴訟法第466 條之1 ：
對於第二審判決上訴，上訴人應委任律師為訴訟代理人，但上訴
人或其法定代理人具有律師資格者，不在此限。
上訴人之配偶、三親等內之血親、二親等內之姻親，或上訴人為
法人、中央或地方機關時，其所屬專任人員具有律師資格並經法
院認適當者，亦得為第三審訴訟代理人。
第1 項但書及第2 項情形，應於提起上訴或委任時釋明之。

司法院資訊處製作；財團法人民間司法改革基金會備份。
